【裁判字號】    92,上易,13
【裁判日期】    920409
【裁判案由】    損害賠償
【裁判全文】
臺灣高等法院花蓮分院民事判決     九十二年度上易字第一三號
      上  訴  人  財團法人汽車交通
      法定代理人  甲○○
      訴訟代理人  乙○○
      被  上訴人  丙○○即
      訴訟代理人  王丕衍律師
右當事人間損害賠償事件，上訴人對於中華民國九十一年十一月二十七日臺灣臺東地
方法院八十九年度訴字第一八七號第一審判決，提起上訴，本院判決如左：
      主      文
上訴駁回。
第二審訴訟費用由上訴人負擔。
      事      實
一上訴人聲明：(一)原判決關於不利於上訴人部分廢棄。(二)被上訴人應與蔡岳君連帶給
  付新台幣（以下同）一百二十萬元及自起訴狀繕本送達翌日起，至清償日止，按年
  息百分之五計算之利息。
二被上訴人聲明：上訴駁回。
三兩造之陳述與第一審判決記載相同者，予以引用。
四上訴人另補陳略稱：依強制汽車責任保險法第三十九條第五項規定之立法意旨觀之
  ，除該項所規定之情形外，特別補償基金均得向汽車所有人，不以汽車所有人對交
  通之發生有故意過失為必要，被上訴人仍應與蔡岳君負不真正連帶債務責任。
      理    由
一本件上訴人起訴主張：被上訴人所有車號ＪＪ－１３７７號自用小客車，未投保強
  制汽車責任保險，竟租予原審共同被告蔡岳君使用，而蔡岳君於民國八十八年四月
  十八日，駕駛上開自用小客車，行經桃園縣中壢市○○路○段四○六號前，因駕駛
  不慎發生車禍，致車上乘客牙憲國傷重不治死亡。事故發生後，上訴人依強制汽車
  責任保險法第二十五條及第三十八條第一項第二款規定，給付被害人牙憲國之父母
  牙林麗香補償金一百二十萬元，因被上訴人未投保強制汽車責任保險，上訴人於給
  付上開金額後，自得依強制汽車責任保險法第三十九條第二項之規定，求為被上訴
  人或原審共同被告蔡岳君給付上開金額及法定遲延利息之判決（上訴人請求原審共
  同被告蔡岳君給付部分，已經原審判決上訴人勝訴確定）；被上訴人則以：上訴人
  之請求，仍須以伊對本件車禍之發生有故意、過失，始得成立，伊對系爭車禍既無
  故意、過失，依法不必負責等語資為抗辯。
二原審依被上訴人之抗辯，判決駁回上訴人對被上訴人部分之請求。經查原審斟酌全
  辯論意旨及調查證據之結果，以：(一)上訴人主張車號ＪＪ－１３７７號自用小客車
  為被上訴人所有，未投保強制汽車責任保險，竟租予蔡岳君使用，而蔡岳君於八十
  八年四月十八日駕駛該自用小客車行經桃園縣中壢市○○路○段四○六號前，因駕
  駛不慎發生車禍，致車上乘客牙憲國傷重不治死亡，事故發生後，上訴人依強制汽
  車責任保險法第三十八條第一項第二款規定給付被害人牙憲國之父母強制補償金一
  百二十萬元等情，業據其提出相驗屍體證明書、汽車交通事故特別補償金申請書、
  汽車交通事故特別補償金理算書、特別補償金受款人電匯同意書、桃園縣警察局中
  壢分局道路交通事故證明書、切結書、掛號回執、汽車交通事故特別補償金收據暨
  代位求償同意書、汽車行照、蔡岳君駕照等件為證，且為被上訴人所不爭執。而蔡
  岳君因本件事故，被依過失致人於死罪，判處有期徒刑五月，緩刑三年確定，此業
  經原審依職權向臺灣桃園地方法院調閱八十八年度交易字第四二九號刑事卷可參，
  從而，上訴人此部分主張自堪信為真實。(二)按汽車交通事故發生時，受害人或其繼
  承人因肇事汽車非被保險汽車者，未能依本法規定向保險人請求給付保險金者，得
  在相當於本法規定之保險金額範圍內，向特別補償基金請求補償；特別補償基金依
  前條（即第三十八條）為補償者，視為加害人或汽車所有人損害賠償金額之一部分
  ，特別補償基金於補償金額範圍內，得直接向加害人或汽車所有人求償，強制汽車
  責任保險法第三十八條第一項第二款，第三十九條第一項、第二項固定有明文。惟
  特別補償基金向加害人或汽車所有人求償時，因加害人或汽車所有人依強制汽車責
  任保險法第三十九條第二項所負之責任仍為侵權行為之損害賠償責任，並非獨立之
  無過失責任，故仍以加害人或汽車所有人對事故之發生，有故意或過失需負損害賠
  償責任時，特別補償基金方得向加害人或汽車所有人求償。本件被上訴人否認其於
  系爭車禍之發生有過失，並辯稱：系爭汽車雖逾期未投保，惟與系爭車禍之發生無
  關，且伊於八十八年四月十七日將肇事小客車租賃與蔡岳君時，曾檢查蔡岳君有適
  當之駕駛執照，已盡相當之注意，且本件被害人牙憲國之死亡，純係因蔡岳君駕車
  超速而肇事，伊並無故意、過失等語。經原審向交通部公路總局高雄區監理所台東
  監理站調取蔡岳君之違規肇事紀錄，記載蔡岳君確有合格之普通小型車駕照，且違
  規紀錄均屬違反高速公路管制及未帶安全帽等輕微事項，有上開紀錄表附卷可稽。
  此外，蔡岳君已考有汽車駕駛執照之事實，亦有蔡岳君駕駛執照影本附卷足憑，上
  訴人復不能證明被上訴人有明知蔡岳君不適宜駕車而仍將自小客車租賃出租之情事
  ，則上訴人主張被上訴人對系爭事故之發生有過失一節，尚屬不能證明，因而駁回
  上訴人對被上訴人部分之請求等詞，核於法並無違誤。
三上訴論旨主張：依強制汽車責任保險法第三十九條第五項規定之立法意旨觀之，除
  該項所規定之情形外，特別補償基金均得向汽車所有人，不以汽車所有人對交通之
  發生有故意過失為必要，被上訴人仍應與蔡岳君負不真正連帶債務責任云云。惟按
  ：特別補償基金向加害人或汽車所有人求償時，因加害人或汽車所有人依強制汽車
  責任保險法第三十九條第二項所負之責任，其性質仍屬侵權行為之損害賠償責任，
  並非獨立之無過失責任，故仍以加害人或汽車所有人對事故之發生，有故意或過失
  需負損害賠償責任時，特別補償基金方得向加害人或汽車所有人求償。本件被上訴
  人即汽車所有人就系爭車禍之發生既無過失，上訴人自無從依前開規定對被上訴人
  求償，原判決就此已經詳為論述，上訴人仍執陳詞提起本件上訴，核無足取，其上
  訴應予駁回。
四據上論結：本件上訴為無理由，依民事訴訟法第四百四十九條第一項、第七十八條
  ，判決如主文。
中      華      民      國    九十二    年      四      月      九      日
                                    審判長法官  謝  志  揚
                                          法官  陳  淑  媛
                                          法官  何  方  興
右為正本係照原本作成。
本件不得上訴。
                                    法院書記官  劉  妙  娘
中      華      民      國    九十二    年      四      月      九      日


司法院資訊處製作；財團法人民間司法改革基金會備份。
